【裁判字號】    97,簡,177
【裁判日期】    971002
【裁判案由】    返還公法上不當得利
【裁判全文】
高雄高等行政法院簡易判決
                                       97年度簡字第177號
原      告  甲○○
            乙○○
共      同
訴訟代理人  施裕琛律師
被      告  財政部臺灣省南區國稅局
代  表  人  丙○○局長
上列當事人間請求返還公法上不當得利事件，原告提起行政訴訟
。本院判決如下︰
    主  文
原告之訴駁回。
訴訟費用由原告負擔。
    事實及理由
一、事實概要：原告甲○○起訴主張其持民國96年7、8月中獎之
    統一發票，於兌獎後，遭被告所屬民雄稽徵所約談，未附理
    由恫嚇原告須將獎金繳回，原告心生畏懼，乃將獎金全數匯
    回；另原告乙○○持有中獎之統一發票，於持向郵局兌獎時
    ，竟遭提示被告97年3月21日第6502號函，而拒絕原告乙○
    ○請領獎金。原告不服，遂提起本件給付訴訟。
二、本件原告主張：(一)、原告皆持有中獎發票，該等發票皆出於
    買賣原因取得，且無偽造、變造之情事，依法無徵回或抑留
    不發之理。被告所持理由，無非以統一發票給獎辦法第15條
    「以不正當方法套取獎金得追回」，及各地區國稅局辦理統
    一發票給獎有關事項作業規定第4條第1項第3款「將買受人
    發票據為己有兌獎者，繳回獎金」為據。惟統一發票獎金，
    係為充實租稅為目的，且當為人民財產權之一種。按「租稅
    法律主義」及「財產權侵害應嚴格遵守法律保留」之行政法
    一般原理，前開辦法所依據之加值型及非加值型營業稅法第
    58條乃空泛授權；前開規定則完全無母法依據，兩者皆屬逕
    以行政規則侵害人民財產權之違法。縱認統一發票給獎辦法
    第15條得為法源，然所謂「以不正當方法套取」，並無構成
    要件。又縱認各地區國稅局辦理統一發票給獎有關事項作業
    規定得為法源，惟「將買受人發票據為己有兌獎」之要件，
    於本件根本毫無實據，且被告根本未舉證原告有「將買受人
    發票據為己有兌獎」之情形，按處分須由作成機關舉證構成
    要件事實存在，被告將原告獎金徵回，於法不合。(二)、被告
    主張原告潘羿歧繳回之獎金，係潘父自行繳回云云。然未由
    被告告知繳回並提供帳號，潘父如何繳回？不應徵繳而徵繳
    ，被告仍獲有公法上不當得利，應予返還；原告蔡成祥雖自
    承由許先生處取得發票對獎，然該事實與「以不正當方法套
    取」、「將買受人發票據為己有兌獎」兩不相干，不得據此
    拒發獎金等情。並聲明求為判決被告應給付原告潘羿歧新臺
    幣（下同）8,800元、原告乙○○400元，及均自起訴狀送達
    之翌日起至清償日止按年息5%計算之利息。
三、被告則以：(一)、按「本辦法規定事項，由財政部會同營業稅
    主管稽徵機關設置專責單位（以下簡稱專責單位）負責執行
    。」、「統一發票獎金之發給，由專責單位委託金融機構辦
    理；必要時並得由受託之金融機構轉委託。」及「以不正當
    方法套取或冒領獎金者，除追回其獎金，主管稽徵機關並於
    取得相關不法事證後，移送司法機關究辦。」分別為統一發
    票給獎辦法第2條、第7條第1項及第15條所明定。(二)、財政
    部為防止逃漏、控制稅源及促進統一發票之推行，依加值型
    及非加值型營業稅法第58條訂定之統一發票給獎辦法，係稽
    徵主管機關為上開目的之達成，所訂定之獎勵制度，並非就
    課人民以繳納稅捐之義務或給予人民減免稅捐之優惠時，應
    就租稅主體、租稅客體、稅基、稅率等租稅構成要件所為之
    規定，自與租稅法律主義之原則無涉。又對於領獎異常案件
    之處理，財政部訂有「各地區國稅局辦理統一發票給獎有關
    作業規定」予以規範，是其要求所屬主管稽徵機關對於中獎
    統一發票兌獎異常案件，查明回報處理情形，於法自屬有據
    。至統一發票之給獎，係稽徵機關對於合其獎勵規定者，所
    為之給付，對於獎金之發給予以限制，自非屬對人民財產權
    之侵害，不生法律保留之問題，合先陳明。(三)、查原告甲○
    ○兌領獎金之統一發票開立營業人為港盛有限公司及金日盛
    貿易有限公司，經發現渠等營業人有大量開立發票之異常情
    形，財政部賦稅署以97年2月20日台稅六發字第09704505580
    號函命被告查明，並於次月30日前回報處理情形，有財政部
    上開函文影本在卷可稽。是被告所屬民雄稽徵所通知原告前
    來備詢，自屬有據。而原告未至該所說明，係由原告之父以
    電話詢問中獎發票張數、金額及繳回獎金之帳號後，於97年
    3月13日將原告所兌領之獎金繳回財政部賦稅署302專戶，並
    將匯款單影本送至民雄稽徵所。原告甲○○主張其係遭民雄
    稽徵所未附理由恫嚇其須將獎金繳回，致令其心生畏懼，未
    據其舉證，自難採認，況原告之中獎獎金既繳回予財政部賦
    稅署專戶，並非給付予被告。從而，原告甲○○主張依公法
    上不當得利之法律關係，請求被告給付所匯回之獎金，及自
    訴狀送達之翌日起至清償日止按年息5%計算之遲延利息，自
    難認為有理由。(四)、另原告乙○○既主張其持有之統一發票
    有中獎之事實，依上開統一發票給獎辦法之規定，其應向發
    給統一發票獎金之主管機關請求領取，被告既非辦理統一發
    票獎金發給之權責機關，並無給付獎金予原告之義務，則原
    告乙○○逕向被告請求給付系爭中獎之統一發票獎金及自訴
    狀送達之翌日起至清償日止按年息5%計算之遲延利息，自無
    理由等語，資為抗辯。並聲明求為判決駁回原告之訴。
四、經查：
(一)、按公法上不當得利，尚無實定法加以規範，其意涵應藉由民
    法不當得利制度予以釐清。公法上不當得利返還請求權，係
    於公法之法律關係中，受損害者對無法律上之原因而受領給
    付者，請求其返還所受利益之權利，以調整當事人間不當的
    損益變動。參諸民法第179條規定：「無法律上之原因而受
    利益，致他人受損害者，應返還其利益。雖有法律上之原因
    ，而其後已不存在者，亦同。」是公法上不當得利返還請求
    權需具備以下四要件：1、須為公法關係之爭議；2、須有一
    方受利益，他方受損害；於此要件之認定上，應進一步區分
    給付型不當得利與非給付型（侵益型）不當得利，於前者，
    受領特定給付即為受利益，提供給付即屬受損害；於後者利
    用他人之物或權利為受利益，自己之物或權利為他人所使用
    即為受損害。3、受利益與受損害之間須有直接因果關係；4
    、受利益係無法律上原因，合先敘明。
(二)、次按依加值型及非加值型營業稅法第58條訂定之統一發票給
    獎辦法第15條規定：以不正當方法套取或冒領獎金者，應追
    回其獎金，主管稽徵機關並於取得相關不法事證後，移送司
    法機關究辦。是財政部訂定「各地區國稅局辦理統一發票給
    獎有關作業規定」對於異常案件之處理，予以規定，並要求
    所屬主管稽徵機關對於中獎統一發票兌獎異常案件，查明回
    報處理情形，自無不合。又財政部為防止逃漏、控制稅源及
    促進統一發票之推行，依加值型及非加值型營業稅法第58條
    訂定之統一發票給獎辦法，係稽徵主管機關為上開目的之達
    成，所訂定之獎勵制度，並非就課人民以繳納稅捐之義務或
    給予人民減免稅捐之優惠時，應就租稅主體、租稅客體、稅
    基、稅率等租稅構成要件所為之規定，自與租稅法律主義之
    原則無涉；至統一發票給獎係稽徵機關對於合其獎勵規定者
    ，所為之給付，對於獎金之發給予以限制，自非屬對人民財
    產權之侵害，不生法律保留之問題。
(三)、本件原告甲○○主張其持有96年7-8月中獎之統一發票，於
    兌獎後，遭被告所屬民雄稽徵所約談，並未附理由恫赫原告
    須將獎金繳回，原告心生畏懼，而將所領取之獎金全數匯回
    云云；查，原告甲○○兌領獎金之統一發票開立營業人為港
    盛有限公司及金日盛貿易有限公司，經發現該二公司有大量
    開立發票之異常情形，財政部賦稅署以97年2月20日台稅六
    發字第09704505580號函命被告查明於次月30日前回報，有
    財政部上開函文影本附於原處分卷可稽，是被告所屬民雄稽
    徵所通知原告甲○○備詢，自屬有據。而原告甲○○並未依
    通知至該所說明，其後所兌領獎金係由原告潘羿歧之父親以
    電話詢問中獎發票張數、金額及繳回獎金之帳號後，於97年
    3月13日繳回財政部賦稅署302專戶，並將匯款單影本送至民
    雄稽徵所，有該匯款單影本附於原處分卷足憑。是原告甲○
    ○係自行將原領取之獎金繳回財政部賦稅署，應可認定。從
    而原告甲○○於自行將獎金繳回財政部賦稅署後，復依公法
    上不當得利法律關係向被告請求返還，揆諸前揭說明，即有
    未合，不應准許。又其主張係遭被告所屬民雄稽徵所未附理
    由恫嚇，致令其心生畏懼，而將獎金繳回乙節，既未舉證以
    實其說，空言主張，亦難採認。是原告甲○○主張依公法上
    不當得利之法律關係，請求被告給付所匯回之獎金8,800元
    ，及自起訴狀送達之翌日起至清償日止按年息5%計算之遲延
    利息，自難認為有理由，應予駁回。
(四)、另按「本辦法規定事項，由財政部會同營業稅主管稽徵機關
    組設置專責單位（以下稱專責單位）負責執行。」「統一發
    票獎金之發給，由專責單位委託金融機構辦理；必要時並得
    由受託之金融機構轉委託。」分別為統一發票給獎辦法第2
    條及第7條第1項所明定。是本件原告乙○○主張其持有之統
    一發票有中獎之事實，自應依統一發票給獎辦法之規定，向
    發給獎金之單位，依規定請求領取，而非向非辦理統一發票
    獎金發給之被告依公法上不當得利法律關係請求。從而，原
    告乙○○依公法上不當得利法律關係逕向被告請求給付中獎
    之獎金，及自訴狀送達之翌日起至清償日止依年息5%計算之
    遲延利息，自無理由，應予駁回。
(五)、綜上所述，原告依公法上法律關係提起本訴，為無理由，業
    如前述，應予駁回，並不經言詞辯論為之。
五、據上論結，本件原告之訴為無理由，依行政訴訟法第236條
    、第233條第1項、第98條第1項前段、第104條、民事訴訟法
    第85條第1項前段，判決如主文。
中    華    民    國    97    年    10    月    2     日
            高雄高等行政法院第二庭
                            法  官  戴  見  草
以上正本係照原本作成。
如不服本判決，應於送達後20日內，向本院提出上訴狀並表明上
訴理由，如於本判決宣示後送達前提起上訴者，應於判決送達後
20日內補提上訴理由書（須按他造當事人人數附繕本）。
中    華    民    國    97    年    10    月    2     日
                            書記官  李  昱


司法院資訊處製作；財團法人民間司法改革基金會備份。
